臺灣臺北地方法院民事判決　　　　　　　　　　　　九十二年度簡上字第六一八號
　　上　訴　人　伊品設計工程有限公司
　　法定代理人　甲○○
　　訴訟代理人　乙○○
　　被上訴人　　丙○○
　　訴訟代理人　王政男律師
當事人間請求給付票款事件，上訴人對於中華民國九十二年八月二十五日臺灣臺北地
方法院臺北簡易庭九十二年度北簡字第七六八一號第一審判決提起上訴，本院於九十
三年二月十三日言詞辯論終結，判決如下：
    主  文
上訴駁回。
第二審訴訟費用由上訴人負擔。
    事  實
甲、上訴人方面：
壹、聲明：
一、原判決廢棄。
二、右廢棄部分，被上訴人在第一審之訴駁回。
貳、陳述：除與原判決記載相同者，茲引用之外，補稱：
一、附表編號一至五號支票，其中前二紙確為上訴人簽發交付鉅全工程企業有限公司
    （下簡稱鉅全公司），上訴人自應使其兌現，而第三至五紙支票確為遺失，上訴
    人公司會計人員查帳時發現第三紙支票無端遭人提示兌現，始發覺票據遺失一事
    ，因第三紙支票已遭被上訴人兌領，不及掛失止付，故上訴人僅能於九十二年二
    月十九日緊急就第四、五紙支票掛失，是斷不能以第三紙與第四紙支票為連號佐
    證支票應為同時開立、交付，蓋上訴人若非不及對第三紙支票掛失止付，必將第
    三紙支票一併掛失，又豈會有連號支票一紙兌現而一紙未兌現之窘境。
二、實則本件係因鉅全公司負責人翁林禎向上訴人借票，前二紙支票係在九十一年底
    借出，後三紙支票上訴人於出借前表示翁林禎應提供擔保品才願意出借，但在翁
    林禎準備擔保品期間該三紙支票已依翁林禎之要求開妥，尚未支付，其中第五紙
    支票上訴人依過去習慣於票上加註禁止背書轉讓，因翁林禎表示該票係要向他人
    調借現金，而商請上訴人塗銷禁止背書轉讓之記載，是票上乃有塗銷之紀錄，後
    因翁林禎並未依約提供擔保品，上訴人亦未交付票據，而該三紙支票始終置放於
    公司櫃臺上之檔案夾中，無人聞問。直到九十二年二月十二日公司會計發現第三
    紙支票經人提示，始發覺支票遺失，經訪查竟發現係翁林禎轉讓被上訴人，始知
    該支票已遭翁林禎取走，以上事實有台灣台北地方法院檢察署九十二年度偵字第
    一二五七二號、第一五七六六號起訴書可稽。上訴人確實未簽發系爭二紙支票，
    票據行為應屬無效，上訴人自無須負發票人之票據責任。
三、票是被偷的，我們與翁先生沒有商業上的往來，我們與他也沒有債權債務的關係
    。我們也不認識被上訴人，也不知道票是給他的。
參、證據：除援用第一審所提證據外，補提台灣台北地方法院檢察署九十二年度偵字
    　　　第一二五七二號、第一五七六六號起訴書為證。
乙、被上訴人方面：
壹、聲明：上訴駁回。
貳、陳述：除與原判決記載相同者，茲引用之外，補稱：
一、上訴人在一審答辯與上訴理由述，已有不符，而如果支票未交付鉅全公司，鉅全
    公司何以知悉該紙支票有禁止背書轉讓之記載？以鉅全公司要求其塗銷禁止背書
    轉讓，足徵系爭支票，已交付鉅全公司。上訴人以未交付失竊云云，殊不足採。
二、上訴人表示係借票給鉅全公司，但對已兌現者未要求鉅全公司提供擔保，掛失止
    付者始要求鉅全公司提供擔保云云，有違常理，何以自圓其說。
三、九十二年二月十二、二十一日期，0000000～八號二紙支票，是鉅全公司
    同時交付，其中0000000號支票，上訴人如果未交付鉅全公司，而是被竊
    ，何以記得九十二年二月十二日存入新台幣（下同）三十萬元，讓持票人兌領？
    以其存款，讓持票人兌領，足徵並非失竊。
四、依照翁林禎警訊筆錄略以：九十一年十二月左右，以陳璽光所簽發，台北市第一
    信用合作社內湖分社為付款人，KR0000000、KR0000000，面額各五十萬元支票二
    紙，與上訴人公司實際負責人乙○○交換九十二年三月二十八日、九十二年四月
    十日期EA0000000、EA0000000面額各五十萬元支票二紙，將其中0000000
    支票交付陳俊廷云云。而0000000支票交付被上訴人丙○○，即系爭五十
    萬元支票。而陳璽光支票退票後，已與上訴人和解，可以証明上訴人主張系爭支
    票未交付翁林禎，是遺失遭翁林禎取走，並不實在。
五、依照上訴人公司會計王筱晴警訊筆錄略以：翁林禎是水電工程包商，八十六年上
    訴人公司開始營業，翁林禎會承接上訴人公司業務。他向上訴人股東乙○○借錢
    ，都開上訴人公司支票，這樣金錢往來已二、三年了。九十一年十二月底翁林禎
    向乙○○借貸二百二十三萬元，乙○○要我開立六張支票準備交給翁林禎，但要
    翁林禎提出同等值抵押品。我開好支票放在公司櫃檯檔案夾中，直到九十二年二
    月初（應是二月十三日），銀行通知三十萬元支票已兌現，才發覺上述六張支票
    已遺失云云。但查：
（一）既然翁林禎（鉅全工程公司）向乙○○（上訴人公司）借錢已經二、三年了，
      何以二、三年來未要求翁林禎提供擔保，而到翁林禎換票交付陳璽光所簽發之
      支票退票後，始將交付翁林禎之支票掛失止付？而表示翁林禎未提供等值之擔
      保。
（二）附表所示支票於九十一年十二月底已簽發，卻要遲到二個月後，即九十二年二
      月十二日被上訴人提示第一張支票時，始發現失竊有違常情。何況其謊報疑失
      ，誣告持票人犯罪，是在九十二年二月十二日之後（請調刑事卷查明誣告之日
      期）。
（三）依富邦銀行總行營業部檢送之上訴人公司帳戶往來明細表，九十二年二月六日
      －十一日該帳戶存款餘額為二元，迨九十二年二月十二日始轉帳存入三十萬元
      ，供被上訴人所提示0000000號支票兌領，足徵上訴人已知該張支票交
      付翁林禎，向上訴人調借現金，所以當天存款以備上訴人兌領，所言該張支票
      失竊，迨有人提示始知道失竊云云，並不實在。
（四）依照前述帳卡，上訴人是將0000000－0000000支票簿簽發用完
      後，再簽發0000000－0000000支票，附表所示支票並非連號，
      所謂同時簽發並非實在。
六、翁林禎說沒有偷，是跟上訴人換票，上訴人的票有很多張已經陸續兌現，系爭票
    是翁林禎的票跳票，所以上訴人就把系爭的票去報遺失。因為上訴人認為翁林禎
    那邊已經拿不到錢。這票是偷的話怎麼可能寫抬頭。翁林禎是水電公司，上訴人
    是設計公司，所以翁林禎拿票是商業行為。被上訴人是善意持有人。
參、證據：除援用第一審所提證據外，並聲請訊問證人及聲請向富邦銀行總行營業部
    　　　函調九十二年度伊品設計有限公司帳卡（即歷史明細查詢單）。
丙、本院依職權調取本院九十二年度易字第一八七九號刑事卷（包括台灣台北地方法
    院檢察署九十二年度偵字第一二五七二號、第一五七六六號偵查卷）。
    理  由
一、本件被上訴人於原審起訴主張其持有上訴人簽發，經由訴外人鉅全公司為背書後
    轉讓予被上訴人如附表所示支票五紙，其中如附表編號四之支票屆期之支票雖經
    註明禁止背書轉讓，惟該系爭支票並無指定受款人，應為無記名支票，依票據法
    規定自得依背書轉讓系爭無記名支票，而如附表編號五之支票上雖亦載有禁止背
    書轉讓及指定受款人為鉅全公司，亦經被上訴人要求受款人即鉅全公司將如附表
    編號五支票上之禁止背書轉讓字樣註銷，且由鉅全公司背書轉讓予被上訴人，經
    被上訴人屆期分別向付款人為付款之提示時，附表編號一至三號之支票均有兌現
    ，惟附表編號四、五號之支票，竟遭上訴人以掛失止付該票款，計遭止付支票票
    款為八十萬元，為此，爰依法訴請上訴人給付八十萬元及利息等語，
二、上訴人則以附表編號一至五號支票，其中前二紙確為上訴人簽發交付鉅全公司，
    上訴人自應使其兌現，而第三至五紙支票確為遺失，上訴人公司會計人員查帳時
    發現第三紙支票無端遭人提示兌現，始發覺票據遺失一事，因第三紙支票已遭被
    上訴人兌領，不及掛失止付，故上訴人僅能於九十二年二月十九日緊急就第四、
    五紙支票掛失，是斷不能以第三紙與第四紙支票為連號佐證支票應為同時開立、
    交付，蓋上訴人若非不及對第三紙支票掛失止付，必將第三紙支票一併掛失，又
    豈會有連號支票一紙兌現而一紙未兌現之窘境。實則本件係因鉅全公司負責人翁
　　林禎向上訴人借票，前二紙支票係在九十一年底借出，後三紙支票上訴人於出借
  　前表示翁林禎應提供擔保品才願意出借，但在翁林禎準備擔保品期間該三紙支票
    已依翁林禎之要求開妥，尚未支付，其中第五紙支票上訴人依過去習慣於票上加
    註禁止背書轉讓，因翁林禎表示該票係要向他人調借現金，而商請上訴人塗銷禁
    止背書轉讓之記載，是票上乃有塗銷之紀錄，後因翁林禎並未依約提供擔保品，
    上訴人亦未交付票據，而該三紙支票始終置放於公司櫃臺上之檔案夾中，無人聞
    問。直到九十二年二月十二日公司會計發現第三紙支票經人提示，始發覺支票遺
    失，經訪查竟發現係翁林禎轉讓被上訴人，始知該支票已遭翁林禎取走，以上事
    實有台灣台北地方法院檢察署九十二年度偵字第一二五七二號、第一五七六六號
    起訴書可稽。上訴人確實未簽發系爭二紙支票，票據行為應屬無效，上訴人自無
    須負發票人之票據責任。票是被偷的，我們與翁先生沒有商業上的往來，我們與
　　他也沒有債權債務的關係。我們也不認識被上訴人，也不知道票是給他的云云置
  　辯。
三、查被上訴人主張其持有上訴人簽發，經由訴外人鉅全公司為背書後轉讓予被上訴
    人如附表所示支票五紙，其中如附表編號四之支票經註明禁止背書轉讓，惟該系
    爭支票並無指定受款人，而如附表編號五之支票上載有禁止背書轉讓及指定受款
    人為鉅全公司，業經上訴人塗銷禁止背書轉讓字樣，被上訴人屆期分別向付款人
    為付款之提示時，附表編號一至三號之支票均有兌現，惟附表編號四、五號之支
    票，竟遭上訴人以掛失止付該票款等情，業據其提出支票及退票理由單二件、支
    票存款對帳單影本為證。上訴人除對是否簽發支票部分有爭執，並為上開之辯詞
    外，其餘部分並不爭執，應認為真正，故本件爭點在於系爭支票是否已經上訴人
    簽發交付鉅全公司？被上訴人是否惡意取得系爭支票？
四、按支票之必要應記載事項為發票日、票面金額、付款人及發票人簽章。經查如附
    表所示編號四、五之支票，係經上訴人填載發票日、金額及蓋用上訴人印章等情
    ，為兩造所不爭執，應認系爭支票業經上訴人完成支票之應記載事項。從而上訴
    人須對系爭支票未簽發，而係經訴外人翁林禎竊取一節，負舉證責任。經查上訴
    人固舉台灣台北地方法院檢察署九十二年度偵字第一二五七二號、第一五七六六
    號翁林禎竊盜起訴書為證，惟觀之該起訴書內容，雖記載翁林禎有自白，惟實則
    翁林禎並未供承其係竊取，又其餘之證據無非以告訴人乙○○、證人王筱晴之證
    詞為據，然查乙○○及王筱晴，一為請求訴追之人（上訴人之實際負責人），一
    為上訴人之職員，其證詞已有偏頗之虞，實難以採信，且查如附表編號三至五號
    支票，苟如上訴人所述係同時製作完成，放在上訴人公司櫃臺上之檔案夾中並未
    交付鉅全公司，而是被竊，則何以其中附表所示編號三之0000000號支票
    ，上訴人尚記得在九十二年二月十二日存入三十萬元，以供執票人兌領？此有本
    院依被上訴人聲請向富邦商業銀行調閱上訴人帳戶之客戶存提紀錄單可憑，從而
    以上訴人在附表編號三支票在發票日當日及時存入三十萬元存款，使帳戶內有足
    供執票人兌領之金額而觀，已足認系爭支票並非失竊。再查如附表編號五之支票
    ，其上原載有禁止背書轉讓之記載，惟該記載嗣後復經上訴人蓋章塗銷。如係上
    訴人開立後尚未交付鉅全公司，上訴人何以於開立時即先記載禁止背書轉讓後，
    再予以塗銷？由此可見上訴人開立如附表編號五支票後確有交付鉅全公司，嗣經
    鉅全公司之要求後始將該記載塗銷。附表編號三、四、五支票既係同時開立，應
    可推知如附表編號四、五支票應係被告開立後交付鉅全公司，故上訴人辯稱其未
    交付如附表編號四、五之支票予鉅全公司，發票行為尚未完成一節，並無足採。
五、又按以惡意或有重大過失取得票據者，不得享有票據上之權利，票據法第十四條
    第一項固定有明文。惟按票據法第十四條所謂以惡意或重大過失取得票據者，係
    指明知或可得而知轉讓票據之人，就該票據無權處分而仍予取得者而言；票據行
　　為，為不要因行為，執票人不負證明關於給付之原因之責任，如票據債務人主張
  　執票人取得票據出於惡意或詐欺時，則應由該債務人負舉證之責。最高法院五十
    二年台上字第一九八七號、六十四年台上字第一五四○號判例意旨參酌。經查縱
    果依上訴人所述，系爭支票係翁林禎所竊屬實，上訴人仍須證明執票人即被上訴
    人對系爭係翁林禎所竊知情，然上訴人均未舉證證明被上訴人取得系爭支票係出
    於惡意，故上訴人仍須對執票人即被上訴人負票據上之責任。
六、綜上所述，被上訴人依票據關係請求上訴人給付如附表編號四、五支票票款共八
    十萬元及各自如附表所示之提示日起算至清償日止之按年息百分之六計算之利息
    ，為有理由，應予准許。又命清償票據上債務之判決，應依職權宣告假執行，修
    正前之民事訴訟法第三百八十九條第一項第四款定有明文（修正後之民事訴訟法
    於九十二年九月一日施行，在原審宣示判決後）。是則原審判命上訴人如數給付
    ，並依修正前之民事訴訟法第三百八十九條第一項第四款規定，依職權宣告假執
    行，於法並無不合。上訴意旨指摘原判決不當，求予廢棄改判，為無理由，應予
    駁回其上訴。
七、因本案事證已臻明確，兩造其餘主張陳述及所提之證據，均毋庸再予審酌，附此
　　敘明。
八、據上論結，本件上訴為無理由，依民事訴訟法第四百三十六條之一第三項、第四
    百四十九條第一項、第七十八條，判決如主文。
中　　　華　　　民　　　國　　九十三　　年　　　二　　　月　　二十七　　日
                                      民事第二庭
                                          審判長法官  吳燁山
                                                法官  李家慧
                                                法官  黃雯惠
正本係照原本作成。
本判決不得上訴。
中　　　華　　　民　　　國　　九十三　　年　　　二　　　月　　二十七　　日
                                              書記官  林玗倩
附表：
編號  支票號碼  票面金額  發票日    背書人      備  註    提示日
               （新台幣）
一  EA0000000   0十萬元  92.01.09              已兌現
二  EA0000000   0十萬元  92.01.20              已兌現
三  EA0000000   0十萬元  92.02.12  　　　　 　 已兌現
四  EA0000000   0十萬元  92.02.21  鉅全工程企  掛失止付  92.02.21
                                    業有限公司
五  EA0000000   五十萬元  92.04.10  鉅全工程企  掛失止付  92.04.10
                                    業有限公司
